【裁判字號】    92,上易,1092
【裁判日期】    920716
【裁判案由】    違反醫師法等
【裁判全文】
臺灣高等法院臺中分院刑事判決          民國九十二年度上易字第一０九二號
    上  訴  人
    即  被  告  丙○○
右上訴人因違反醫師法案件，不服臺灣彰化地方法院中華民國九十二年四月三日第一
審判決（民國九十二年度易字第一九０號，起訴案號：臺灣彰化地方法院檢察署民國
九十一年度偵字第六一０六號），提起上訴，本院判決如左：
    主      文
原判決關於丙○○部分撤銷。
丙○○共同連續意圖為自己不法之所有，以詐術使人將本人之物交付，累犯，處有期
徒刑壹年肆月。
附表一所示葉佳櫻等人之病歷表拾柒份，均沒收。
    事      實
一、丙○○無醫師資格，於民國（下同）七十年間，即因違反醫師法案件經台灣高等
    法院判處有期徒刑一年確定，於七十一年五月三十日執行完畢，又於七十八年間
    ，再因違反醫師法案件，經本院判處有期徒刑一年二月確定，嗣經減刑為有期徒
    刑七月，於八十年七月十六日執行完畢，竟於八十六年間，因無醫師資格而執行
    醫師業務，並製作不實之病歷資料，據以向中央健康保險局（下稱健保局）詐領
    健保給付而違反醫師法等案件，經本院以八十六年上易字第三五四一號判處其有
    期徒刑一年六月確定，於八十九年七月八日縮短刑期假釋執行完畢，詎其仍不知
    悔改，復自九十年十月間起，僱用具有醫師資格已判決確定之文學仁，二人共同
    基於未取得合法醫師資格，擅自執行醫療業務及意圖為自己不法之所有、偽造文
    書之概括犯意聯絡，在彰化縣二水鄉○○村○○路○段九十五號，以具有醫師資
    格之文學仁名義開設「學仁診所」，並與健保局簽訂全民健康保險特約醫事服務
    機構合約（代號：0000000000號），平日除由文學仁替病患看診外，
    丙○○並私自於附表一所示之時間，為病患葉桂櫻、林錦煌、林俞君、林家瑋、
    陳淑雅、周朝宗、蔡進貴、蔡梨、阮雅萍、陳正姿、蔡清康、張雪玲、蔡月英、
    董世銘、董義男、謝如鈴、陳瑞美等人（後三人之部分，未具起訴）看診、注射
    藥劑及開藥，或在未經醫師看診之情況下，給上述病患拿藥，並於附表二所示之
    日期，利用文學仁每星期日均休假之時機，擅自開業而執行醫療業務（附表二部
    分亦未起訴），丙○○於事後均交由文學仁於業務上作成之前開病患之病歷表上
    登載係由文學仁診治之不實事項，致使前開病患於就診時，誤認其係由具醫師資
    格之醫師診治，得以有良好之醫療品質而陷於錯誤，依其等之要求，於每次前去
    看疹時，給付如附表一所示之非全民健康保險給付範圍之自行負擔費用及掛號費
    共新台幣（下同）一百元，其等並於業務上作成之中央健康保險局特約醫事服務
    機構門診處方及治療明細上，登載前開病患係由文學仁診治之不實事項，以文學
    仁之名義，據以向中央健康保險局請領前開病患之全民健康保險醫療費用共計十
    三萬四千零六十三元（起訴書載為二萬二千九百八十九元），致中央健康保險局
    陷於錯誤而如數給付至九十一年三月份計十三萬三千零八十一元（九十一年四月
    以後該所所請領之費用已被該局發覺而凍結，致附表二之九十一年四月份所請領
    之九百八十二元尚未給付，而詐取未得逞，均足以生損害於中央健康保險局及附
    表一所示病患葉桂櫻等人之利益。
二、案經中央健康保險局移送臺灣彰化地方法院檢察署檢察官偵查起訴。
    理      由
一、訊據上訴人即被告毆燕元（下稱被告）雖否認有違反醫師法，業務上登載不實，
    詐欺等犯行，辯稱，右開診所係因有醫師資格之文學仁看診，伊未參與，僅依文
    學仁之囑幫其記載病歷表、及辦理請領健保醫療費用而己，顯非違法行為云云，
    惟查：右開犯罪事實，業據被告於偵查、原審審理時供認不諱，共同被告文學仁
    於甲○○○○人員訪問及原審審理時坦認無異，核與證人即健保局人員方定台、
    沈文勖結證查獲經過、證人即上開病患周朝宗、蔡進貴、葉桂櫻、林錦煌、林俞
    君、林家瑋、陳淑雅、周朝宗、蔡進貴、蔡梨、阮雅萍、陳正姿、蔡清康、張雪
    玲、蔡月英、董世銘、董義男、謝如鈴、陳瑞美等人於中央健康保險局中區分局
    業務訪查訪問時、偵查中及原審審理時分別證述係由被告看診、注射針劑或開藥
    、拿藥之事實，大致相符，並有中央健康保險局中區分局業務訪查訪問紀錄、前
    開病患之病歷表、中央健康保險局特約醫事服務機構門診處方及治療明細、全民
    健康保險特約醫事服務機構合約及學仁診所病歷記載及費用申報書各一份附卷可
    相佐證，本件事證已臻明確，被告於本院審理時否認犯罪，為事後圖卸刑責之詞
    ，不足採信，犯行堪以認定。
二、核被告所為，係犯違反醫師法第二十八條第一項前段之未取得合法醫師資格擅自
    執行醫療業務罪、刑法第二百十六條、第二百十五條之行使業務登載不實文書罪
    、及同法第三百三十九條第一項之詐欺取財既遂及同條第三項第一項之詐欺取財
    未遂罪，被告未具合法醫師資格與具合法醫師資格之已判決確定文學仁共同實施
    上開犯行，彼此間有犯意聯絡及行為分擔，均為共同正犯。被告登載不實事項於
    業務上作成之文書後復持以行使，其偽造之低度行為已為行使之高度行為所吸收
    ，不另論罪。被告先後數次行使登載不實之業務文書及詐欺取財既遂未遂犯行，
    均時間緊接，所犯構成要件相同，顯皆係基於概括犯意反覆為之，各應依連續犯
    之規定論以一罪（詐欺取財部分以詐欺取財既遂論），公訴人雖未就被害人董義
    男、陳瑞美、謝如鈴及附表二所示之犯行予以起訴，惟此與已起訴有罪部分，有
    連續犯之裁判上一罪關係，法院自應併予審判。被告等人所犯前開三罪間，有方
    法、結果之牽連關係，應從一重論以連續詐欺取財罪處斷。被告曾因違反醫師法
    案件，於前述時間，受有期徒刑之宣告及執行完畢，有臺灣彰化地方法院檢察署
    刑案資料查註紀錄表可參，其於五年內再犯本件有期徒刑以上之罪，為累犯，應
    依法加重其刑。
三、原審為科刑之判決，固非無見，惟查原判決事實未認定被告係在彰化縣二水鄉○
    ○村○○路○段九十五號開設學仁診所，而僅謂開設學仁診所，致犯罪行為地不
    明確，尚有未洽，又被告九十一年四月份詐領之健保醫療費用未取得，應屬詐欺
    取財未遂，原判決理由欄，未予論述，亦有不妥，被告上訴意旨，否認犯罪，雖
    無理由，但原判決既有上述可議之處，仍應由本院將原判決此部分撤銷改判，審
    酌被告曾因違反醫師法之犯罪紀錄三次，仍不顧病患之安危，一再重操舊業，並
    詐取健保費用，所生危害難謂輕微，暨其犯後業已坦認犯行，並已扣繳詐領費用
    ，繳交罰鍰，態度良好等一切情狀，量處如主文第二項所示之刑，以示懲儆。未
    扣案之附表一所示被害人之病歷表係被告所登載不實之文書，且供行使詐欺取財
    之用，已據被告供明在卷，未能證明已滅失，應併依法宣告沒收。
四、原判決關於被告文學仁部分，未經上訴已確定，不予論列。
五、據上論斷，應依刑事訴訟法第三百六十九條第一項前段、第三百六十四條、第二
    百九十九條第一項前段，醫師法第廿八條第一項前段，刑法第二十八條、第五十
    六條、第三百三十九條第一項、第五十五條、第四十七條、第三十八條第一項第
    二款，罰金罰鍰提高標準條例第一條前段，判決如主文。
本案經檢察官乙○○到庭執行職務。
中      華      民      國      九十二   年       七      月    十六    日
                                    臺灣高等法院臺中分院刑事第一庭
                                          審判長法  官  陳  紀  綱
                                                法  官  方  艤  駐
                                                法  官  陳  登  源
右正本證明與原本無異。
不得上訴。
                                                書記官  林  明  冬
中      華      民      國      九十二   年       七      月    十八    日
刑法第三百三十九條：
意圖為自己或第三人不法之所有，以詐術使人將本人或第三人之物交付者，處五年以
下有期徒刑、拘役或科或併科一千元以下罰金。
以前項方法得財產上不法之利益或使第三人得之者亦同。
                                                                        Ｉ


司法院資訊處製作；財團法人民間司法改革基金會備份。
